臺灣臺南地方法院民事判決
111年度重訴字第208號
原      告  陳冠霖  

被      告  鍾宜倫  

            葉美雲  

上列當事人間請求確認債權不存在事件，經本院於民國111年9月
27日言詞辯論終結，判決如下：
    主     文
原告之訴駁回。
訴訟費用由原告負擔。　　
    事實及理由
壹、程序方面：按訴狀送達後，原告不得將原訴變更或追加他訴
    ，但請求之基礎事實同一者，不在此限，民事訴訟法第255
    條第1項第2款定有明文。又民事訴訟法第255條第1項第2款
    所稱之「請求之基礎事實同一」者，係指變更或追加之訴與
    原訴之主要爭點有其共同性，各請求利益之主張在社會生活
    上可認為同一或關連，而就原請求之訴訟及證據資料，於審
    理繼續進行在相當程度範圍內具有同一性或一體性，得期待
    於後請求之審理予以利用，俾先後兩請求在同一程序得加以
    解決，避免重複審理，進而為統一解決紛爭者即屬之（最高
    法院100年度台抗字第716號裁定意旨參照）。本件原告起訴
    時原係請求：「一、確認被告鍾宜倫持有由原告所簽發如附
    表所示之支票債權不存在；被告鍾宜倫應返還如附表所示之
    支票（附表所示支票之明細與證物後補）。二、確認被告葉
    美雲就附表所示之不動產，於民國110年5月28日所設定登記
    最高限額新臺幣（下同）840萬元抵押權所擔保之債權不存
    在。」嗣於111年9月27日言詞辯論期日當庭變更訴之聲明為
    ：「一、確認原告與被告鍾宜倫間於110年5月間就借款700
    萬元部分之債權不存在（業已清償）。二、確認被告葉美雲
    就附表所示之不動產，於110年5月28日所設定登記最高限額
    840萬元抵押權所擔保之債權不存在。」核原告所為變更與
    原訴之主要爭點有共同性，所請求利益之主張可認有關連性
    ，且原請求之訴訟及證據資料，於變更追加之訴審理得予利
    用，俾求統一解決紛爭，可認請求之基礎事實同一，揆諸前
    開規定，並無不合，應予准許。
貳、實體方面：
一、原告起訴主張：
　㈠原告於110年5月28日提供訴外人陳郭秀所有坐落臺南市○區○○
    段0000地號土地及同段2604、2605建號建物（即如附表所示
    之不動產；下合稱系爭不動產）為擔保，並開立發票日期為
    111年8月31日、面額為150萬元之支票作為抵押品，向被告
    鍾宜倫借款700萬元，被告鍾宜倫並將系爭不動產設定最高
    限額抵押權（擔保債權總金額840萬元）予被告葉美雲等4人
    ，嗣原告已分期清償700萬元完畢，詎被告葉美雲拒絕塗銷
    系爭不動產之抵押權登記，更向本院聲請拍賣抵押物（本院
    111年度司拍字第63號），是原告既已清償系爭借款700萬元
    ，則被告鍾宜倫之系爭借款債權、被告葉美雲之系爭抵押權
    所擔保之債權均不存在，爰依法提起本件訴訟。
　㈡原告係向被告鍾宜倫借款，並向其清償借款（原告所面對者
    為被告鍾宜倫），然被告鍾宜倫要以何人名義在原告提供之
    系爭不動產上設定抵押權，原告不予置評，被告鍾宜倫亦無
    告知原告抵押權人要設定予何人，因此原告不知為何被告鍾
    宜倫會將系爭不動產設定抵押權予被告葉美雲。再者，被告
    葉美雲為代書，原告與被告鍾宜倫前往被告葉美雲之代書事
    務所辦理抵押權設定相關事宜並無違背常情；至原告借得款
    項後要如何使用、其用途為何，則非被告所得置喙。是以，
    原告既已清償系爭借款700萬元，則系爭抵押權所擔保之債
    權亦不存在，被告葉美雲應塗銷系爭抵押權登記。
  ㈢並聲明：
　  ⒈確認原告與被告鍾宜倫間於110年5月間就借款700萬元部分
      之債權不存在（業已清償）。
　　⒉確認被告葉美雲就附表所示之不動產，於110年5月28日所
      設定登記最高限額840萬元抵押權所擔保之債權不存在。
二、被告鍾宜倫辯稱：
　㈠原告確實已向被告清償系爭借款700萬元，是原告對訴之聲明
    第⒈項無意見。
　㈡系爭不動產之抵押權人有4人，均為系爭700萬元借款之金主
    ，其中被告葉美雲與被告認識10餘年並為被告之金主，而被
    告於受領原告清償之系爭700萬元後，因財務危機之故，遂
    未將700萬元還給被告葉美雲，致目前係由被告積欠被告葉
    美雲700萬元，若被告葉美雲同意，被告可先清償250萬元予
    被告葉美雲。
　㈢並聲明：原告之訴駁回。　　　
三、被告葉美雲則以：
　㈠被告為地政士，於110年5月間經由被告鍾宜倫仲介系爭不動
    產之抵押借款；因原告所提供作為擔保之系爭不動產上原有
    抵押權人賴自強之最高限額抵押權600萬元（本金債權500萬
    元），是被告同意增貸原告金錢後，乃邀同其餘三位抵押權
    人即訴外人黃勝吉、葉佐理、尤翰霖共同出資700萬元，由
    原告電約賴自強於110年5月26日下午在東南地政事務所辦理
    清償賴自強之500萬元抵押債權，當日即由被告請有限責任
    臺南第三信用合作社（下稱三信合作社）開立付款人為合作
    金庫商業銀行台南分行（下稱合庫銀行）、面額300萬元之
    支票1紙、加上另一抵押權人持200萬元現金交付原告後再轉
    交賴自強，以清償賴自強之抵押債權500萬元，再由賴自強
    出具債務清償證明書、他項權利證明書、原抵押權契約書、
    印鑑證明及身分證影本交由被告代辦塗銷抵押權登記、本件
    系爭抵押權設定登記、預告登記等事宜；嗣被告於110年5月
    28日再匯款50萬元扣除代書費5,000元即495,000元予原告。
    準此，被告共支付350萬元（合庫銀行支票300萬元+匯款50
    萬元）予原告，原告亦已於110年5月26日簽立200萬元借據
    、200萬元領款切結書、開立200萬元本票（200萬元係以被
    告債權額比例為4/14計算，即700萬元×4/14=200萬元），並
    於111年8月31日開立票據號碼NA710668、面額150萬元之支
    票交予被告存入三信合作社代收，迄今已存1年有餘。是以
    ，原告自始至終均知悉被告為系爭700萬元借款之貸與人之
    一。
　㈡原告與被告就系爭700萬元借款言明月息1分半，支票150萬元
    部分月息2分，利息由原告每月簽發支票交付被告鍾宜倫，
    被告鍾宜倫再分別給付各抵押權人，詎原告藉故拖延，被告
    才向法院聲請拍賣抵押物。原告於111年3月8日寄發台南友
    愛街郵局第54號存證信函承認系爭抵押權設定登記，卻又諉
    稱已於111年3月清償完畢，足證原告所言不實，原告與被告
    鍾宜倫間之債務糾紛不應與合法之系爭抵押權登記混為一談
    。又系爭不動產之抵押權人有4人，被告一人實無法同意由
    被告鍾宜倫先清償250萬元。
　㈢並聲明：原告之訴駁回。　
四、本院之判斷：
  ㈠本件有無確認之法律上利益：
　　⒈按確認之訴，其訴訟性質及目的，僅在就既存之權利狀態
      或法律關係之歸屬、存在或成立與否，而對當事人間之爭
      執以判決加以澄清而已，既無任何創設效力，亦非就訴訟
      標的之權利而為處分，應祇須以有即受確認判決之法律上
      利益者為原告，並以爭執該法律關係者為被告，其當事人
      即為適格。然所謂即受確認判決之法律上利益，係指法律
      關係之存否不明確，原告主觀上認其在法律上之地位有不
      安之狀態存在，且此種不安之狀態，能以確認判決將之除
      去者而言，若縱經法院判決確認，亦不能除去其不安之狀
      態者，即難認有受確認判決之法律上利益。
　　⒉被告鍾宜倫部分：本件原告雖主張其於110年5月28日以如
      附表所示之系爭不動產為擔保，並開立發票日期為111年8
      月31日、面額為150萬元之支票作為抵押品，向被告鍾宜
      倫借款700萬元，被告鍾宜倫並將系爭不動產設定最高限
      額抵押權（擔保債權總金額840萬元）予被告葉美雲等4人
      ，嗣原告已分期清償700萬元完畢，被告葉美雲卻拒絕塗
      銷系爭抵押權登記云云。然本件原告對被告鍾宜倫確認之
      訴部分，被告鍾宜倫既當庭坦承系爭700萬元債權業經原
      告清償完畢，是原告與被告鍾宜倫間就渠等間於110年5月
      間借款700萬元之債務業已清償乙節，並不爭執，是原告
      與被告鍾宜倫間就系爭借款債權是否已因清償而不存在，
      自非屬不明確，且原告與被告鍾宜倫間就系爭借款債權是
      否已因清償而不存在，亦與原告能否塗銷系爭抵押權登記
      無關（因抵押權人為被告葉美雲，詳如後述），是原告在
      私法地位上之不安狀態，自無法以本件確認之訴予以除去
      ，應認原告起訴被告鍾宜倫部分無確認之法律上利益存在
      。
　  ⒊被告葉美雲部分：被告葉美雲既否認系爭抵押債權不存在
      ，是原告與被告葉美雲間就系爭抵押債權是否不存在，即
      屬不明確，且攸關原告能否塗銷系爭抵押權，原告在私法
      上之地位即有不安之狀態存在，而此種不安之狀態，確得
      以確認之訴予以除去，應認本件起訴葉美雲部分有確認利
      益存在。
 ㈡原告請求確認被告葉美雲就附表所示之不動產，於110年5月28
   日所設定登記最高限額840萬元抵押權所擔保之債權不存在，
   為無理由：
　 ⒈被告葉美雲辯稱：其為地政士，於110年5月間經由被告鍾宜
     倫仲介系爭不動產之抵押借款；因系爭不動產上原有抵押
     權人賴自強之最高限額抵押權600萬元（本金債權500萬元
     ），是其邀同其餘三位抵押權人共同出資700萬元，於110
     年5月26日在東南地政事務所辦理清償賴自強之500萬元抵
     押債權，當日由其交付面額300萬元之支票1紙，且另一抵
     押權人持200萬元現金交付原告後再轉交賴自強，以清償賴
     自強之抵押債權500萬元，嗣其於110年5月28日再匯款50萬
     元（扣除代書費5,000元即495,000元）予原告，即其共交
     付350萬元（合庫銀行支票300萬元+匯款50萬元）予原告，
     原告亦已於同年月26日簽立200萬元借據、200萬元領款切
     結書、開立200萬元本票（200萬元係以被告債權額比例為4
     /14計算，即700萬元×4/14=200萬元），並於111年8月31日
     開立票據號碼NA710668、面額150萬元之支票交其存入三信
     合作社代收等情，業據被告葉美雲提出系爭不動產登記謄
     本（證明賴自強為系爭不動產之前抵押權人）、葉美雲於
     三信合作社之帳戶明細資料與系爭300萬元支票（證明其已
     支出300萬元開立支票）、抵押權塗銷之土地登記申請書（
     包括由賴自強出具債務清償證明書、他項權利證明書、原
     抵押權契約書、印鑑證明及身分證影本）、系爭抵押權設
     定登記契約書、預告登記申請書、匯款申請書（金額為495
     ,000元、受款人為原告）及原告簽立之借據、領款切結書
     、200萬元本票、150萬元支票（包括代票據記錄簿）、存
     證信函等為憑，而原告就被告葉美雲所提出之前開證據並
     未為任何之爭執，應堪認為真實（本院曾於111年8月23日
     闡明原告對被告葉美雲所提出之答辯狀表示意見，原告雖
     稱會再具狀補呈，惟其嗣後111年8月31日所提出之答辯狀
     ，並未就被告葉美雲之前開證據為任何爭執）。
 　⒉原告雖主張系爭借貸關係存在於其與被告鍾宜倫間云云，然
     原告於111年3月8日曾寄發存證信函予被告葉美雲，於該信
     函中，原告自承向被告葉美雲借貸700萬元並設定系爭抵押
     權，有該存證信函在卷可稽，是原告此部分之主張不僅與
     該存證信函之內容不符，亦與被告葉美雲所提出之前開客
     觀事證不符，是原告此部分之主張，尚難憑採。  
　 ⒊至原告另主張其已對被告鍾宜倫清償系爭借款乙節，因被告
     鍾宜倫於收受款項後，並未將原告交付之款項轉交予被告
     葉美雲，業經被告鍾宜倫陳述在卷，是被告葉美雲辯稱原
     告尚未清償系爭借款，亦堪憑採。   
　 ⒋綜上，原告既未能舉證證明其已清償系爭借款予被告葉美雲
     ，從而，其訴請確認被告葉美雲就附表所示之不動產，於1
     10年5月28日所設定登記最高限額840萬元抵押權所擔保之
     債權不存在，自無理由，應予駁回。   　 
五、因本案事證已臻明確，兩造其餘主張陳述及所提之證據，均
    毋庸再予審酌，附此敘明。
六、結論：原告之訴為無理由，依民事訴訟法第78條，判決如主
    文。
中    華    民    國      111   年     10   月   14   日
                  民事第二庭    法  官  洪碧雀
以上正本證明與原本無異。
如不服本判決，應於送達後20日內向本院提出上訴狀（須附繕本
）。如委任律師提起上訴者，應一併繳納上訴審裁判費。
中　　華　　民　　國　　111 　年　　10　　月　　14　　日
                                書記官  林政良   　　　
　　
附表（土地）：                                     編號 土地坐落    面積 （平方公尺）  權利範圍  縣市 鄉鎮市區 段 地號    001 臺南市 東區 富農 1116 2275.05  10000分之116 

附表（建物）         編號 建號 建物門牌 基地坐落 建築式樣主要建築材料及房屋層數 建物面積   權利範圍      地下一層 合計 面積單位  001 2604 臺南市○區○○路○段00號 地下一層之1 1116地號 十四層  鋼筋混凝土造 103.47 103.47  平方公尺 100分之18 共有部分：富農段2599建號，面積1269.51平方公尺、權利範圍：10000分之97。 共有部分：富農段2600建號，面積1124.19平方公尺、權利範圍：10000分之36。         002 2605 臺南市○區○○路○段00號 地下一層之2 1116地號 十四層  鋼筋混凝土造 341.26 341.26 平方 公尺 100分之60 共有部分：富農段2599建號，面積1269.51平方公尺、權利範圍：10000分之339。 共有部分：富農段2600建號，面積1124.19平方公尺、權利範圍：10000分之128。 共有部分：富農段2601建號，面積1716.13平方公尺、權利範圍：10000分之152。